臺灣高雄少年及家事法院民事判決　　　 101年度家訴字第86號
原　　　告　李秋美
被　　　告　余榮順
上列當事人間請求確認婚姻關係不成立事件，本院於民國101年
11月15日言詞辯論終結，判決如下：
    主  文
確認原告與被告間婚姻關係不成立。
訴訟費用由被告負擔。
    事實與理由
一、按「確認法律關係之訴，非原告有即受確認判決之法律上利
    益者，不得提起之；確認證書真偽或為法律關係基礎事實存
    否之訴，亦同。前項確認法律關係基礎事實存否之訴，以原
    告不能提起他訴訟者為限。」民事訴訟法第247條第1、2項
    定有明文。又此所謂「即受確認判決之法律上利益」者，係
    指法律關係之存否不明確，原告主觀上認其在法律上之地位
    有不安之狀態存在，而且此種不安之狀態，能以確認判決將
    之除去之者。若縱經法院判決確認，亦不能除去其不安之狀
    態者，即難認有即受確認判決之法律上利益。本件原告主張
    其與被告間之婚姻關係不成立，該項法律關係之存否不明確
    ，致原告在私法上之地位有不安之狀態或受侵害之危險，原
    告依法提起本件確認訴訟，應認有即受確認判決之法律上利
    益，合先敘明。
二、原告主張：兩造本係同居關係，因原告自被告受孕，為辦理
    子女出生登記，遂未有任何結婚儀式，僅逕行於結婚證書填
    妥兩造結婚日期為民國80年11月23日及主婚人、證婚人、介
    紹人、結婚人等姓名並蓋章後，即持至高雄市三民區戶政事
    務所辦理結婚登記，嗣於同年12月19日產下一女余碧華。兩
    造未依修正前民法第982條第1項之規定舉行公開儀式，既未
    具備婚姻之法定方式，根本無結婚之行為，欠缺法律行為之
    特別成立要件，應為不成立，為此提起本件之訴等語。並聲
    明：(一)請求確認兩造婚姻關係無效（實為不成立）；(二)訴訟
    費用由被告負擔。
三、被告則以：兩造確實未舉行結婚之公開儀式，也沒有宴請賓
    客，但兩造已經共同生活二十幾年了，也有購買房子等語置
    辯。
四、按結婚，應有公開之儀式及二位以上之證人；結婚不具備前
    揭法定方式者，無效，96年5月23日修正公布前民法第982條
    第1項、第988條第1款分別定有明文。又96年5月23日修正公
    布前民法第982條第2項：「經依戶籍法為結婚之登記者，推
    定其已結婚」之規定，僅屬程序上舉證責任轉移之特別規定
    ，非謂經依戶籍法為結婚之登記者，即有效成立婚姻關係。
    而所謂結婚應有「公開儀式」，係指結婚當事人應行定式之
    禮儀，使不特定人得以共見共聞，認識其為結婚行為已足，
    最高法院51年度台上字第551號著有判例可資參照。是縱有
    置酒席，如其情狀無從認為舉行結婚儀式，雖其主觀以為舉
    行婚禮，仍不得謂有公開之儀式，即使已為結婚登記，若欠
    缺公開儀式之婚姻成立要件，則結婚仍屬欠缺法律行為之特
    別成立要件。
五、本件原告起訴主張兩造於80年11月23日所謂之結婚，乃因原
    告與被告同居受孕，為辦理子女出生登記，遂無任何結婚儀
    式，僅於結婚證書填妥兩造結婚日期及主婚人、證婚人、介
    紹人、結婚人等姓名並蓋章後，逕前往高雄市三民區戶政事
    務所辦理結婚登記，惟兩造並未依修正前民法第982條第1項
    規定，舉行公開儀式，亦即未具備婚姻之法定方式，根本無
    結婚之行為等情，業據原告提出兩造戶籍謄本為憑，並有高
    雄市三民區第二戶政事務所101年3月14日高市民二戶字第10
    17001684號函所附結婚登記申請書暨結婚證書在卷可證，復
    據證人即被告之堂兄余耀乾到庭證稱：「（原告與被告何時
    結婚？）我忘記了。」、「（兩造結婚有無舉辦公開儀式或
    宴客？）沒有。」、「（兩造結婚時你是否在場擔任證婚人
    ？）沒有。」、「（提示兩造結婚證書，你是否有見過？）
    我忘記了。」、「（結婚證書上『余耀乾』是否你的簽名？
    ）印章是我的，名字不是我簽名的，是原告及被告向我借印
    章，我沒有在場，也沒有見證兩造結婚之事。」、「（兩造
    向你借印章時有無表示作何用途？）他們說要辦理結婚。」
    等語綦詳，另據證人即被告胞兄余慶得到庭證述：「（兩造
    是何時結婚？）我不清楚。」、「（兩造是否有舉行公開儀
    式或宴客？）我不清楚，當時我大部分時間在外面跑車，我
    開計程車。」、「（提示兩造結婚證書，你有無見過？）我
    沒有印象。」、「（結婚證書上面介紹人『余慶得』三字是
    否你所簽名的？）不是我簽的，印章也不是我的印章。」等
    語明確（詳本院101年9月11日言詞辯論筆錄），顯見兩造確
    實未於80年11月23日舉行結婚之公開儀式。是以原告主張兩
    造之戶籍上結婚登記之日期（即80年11月23日）並未舉行公
    開儀式，且無證人親聞共見等事實，足堪認定。
六、次按我國民法雖無婚姻不成立之規定，同法第73條對不具法
    律特別成立要件者，亦規定為「無效」，並未明確劃分「無
    效」與「不成立」之區別，但理論上法律行為必須成立後，
    才有是否無效之問題【詳參楊建華著「問題析研民事訴訟法
    （二）」第124至128頁】，且民事訴訟法第568條第1項亦規
    定得提起「確認婚姻不成立」之訴。經查，原告與被告並未
    舉行公開之結婚儀式，僅至戶政機關辦理結婚登記。是兩造
    於80年11月23日填寫結婚證書，並於同年12月7日辦理結婚
    登記之行為，即與96年5月23日修正公布前民法第982條第1
    項規定之結婚之法定方式不合。是兩造結婚登記之效力既受
    推翻，已如上述，因此原告主張兩造雖曾申辦結婚登記，惟
    未舉行公開結婚儀式等語，堪可採信。本件兩造既無舉行公
    開結婚儀式，實質上該婚姻未備法定方式，根本無結婚之行
    為，欠缺法律行為之特定成立要件，應為不成立。據此，原
    告訴請確認兩造間之婚姻關係為不成立，即屬正當，應予准
    許。
七、據上論結，原告之訴為有理由，依家事事件法第51條，民事
    訴訟法第78條，判決如主文。
中    華    民    國    100   年    11    月    29    日
                  家事法庭  法  官  康文毅
以上正本證明與原本無異。
如不服本判決，應於送達後20日內，向本院提出上訴狀並表明上
訴理由，如於本判決宣示後送達前提起上訴者，應於判決送達後
20日內補提上訴理由書（須附繕本）。
中    華    民    國    100   年    11    月    29    日
                            書記官  黃瑞玲